【裁判字號】    99,台上,1047
【裁判日期】    990603
【裁判案由】    遷讓房屋等
【裁判全文】
最高法院民事判決            九十九年度台上字第一○四七號
上  訴  人  丙○○
訟訴代理人  陳正磊律師
被 上訴 人  甲○○
            乙○○
共      同
訴訟代理人  王桂樹律師
上列當事人間請求遷讓房屋等事件，上訴人對於中華民國九十九
年一月二十六日台灣高等法院第二審更審判決（九十八年度上更
(一)字第七二號），提起上訴，本院判決如下：
    主  文
原判決關於駁回上訴人之上訴，暨該訴訟費用部分廢棄，發回台
灣高等法院。
    理  由
本件被上訴人主張：坐落台北市○○區○○段三小段四三六之四
號土地上之二二七四建號，門牌號碼台北市○○路○段二○號一
樓房屋（下稱系爭房屋），係訴外人祭祀公業李德茂（下稱系爭
公業）與建商合建，分配予其派下即伊等之被繼承人李四海，經
伊等繼承為所有權人（應有部分各二分之一）之建物。詎上訴人
自民國八十七年六月起竟無權占有該房屋，獲有不當得利。爰依
民法第七百六十七條、第九百四十條、第九百四十一條、第一百
七十九條，及土地法第九十七條之規定，求為命上訴人遷交系爭
房屋；並給付自九十五年往前回溯五年按系爭房屋申報總價年息
百分之十計算相當於租金之不當得利新台幣（下同）八十四萬零
八百二十五元，暨自訴狀繕本送達翌日（九十五年三月三日）起
至交還房屋之日止，按月給付一萬三千零三十七元之判決（被上
訴人超過上述金額之本息，及其對第一審共同被告王德禎、陳錫
祺為請求等部分，業經原審判決其敗訴確定。至其另請求第一審
共同被告陳尚甫、陳錫欽分別遷交系爭房屋、及該房屋如更審前
原審判決附圖所示ｃ部分，先後經第一審及原審判決其勝訴確定
）。
上訴人則以：伊未占有系爭房屋，被上訴人請求伊遷交，已屬無
理。況該房屋乃系爭公業以所有土地與建商合建，分配予該公業
之「李媽福」房全體派下員，而由系爭公業（或「李媽福」房派
下員全體）借名或信託登記在李四海名下之建物。於李四海死亡
後，該借名或信託關係即告消滅。伊為「李媽福」房之派下員，
對系爭房屋本有公同共有之權利，縱占用該房屋，亦係公同共有
權利之行使，非無權占有。被上訴人請求伊遷交系爭房屋，及給
付相當於租金之不當得利，均無理由等語，資為抗辯。
原審維持第一審所為被上訴人勝訴部分之判決（上訴人應遷交系
爭房屋及給付八十四萬零八百二十五元，暨自九十五年三月三日
起按月給付一萬三千零三十七元），駁回上訴人之上訴，係以：
系爭房屋係系爭公業以所有土地與建商合建後分配而原始取得，
（於七十七年八月十八日）經（第一次所有權）登記在其派下李
四海名下，李四海（於八十四年十一月二十六日）死亡後，由其
繼承人即被上訴人二人辦畢分割繼承登記，所有權應有部分各二
分一之事實，有兩造不爭執之建物登記謄本，及另件台灣台北地
方法院（下稱台北地院）八十五年度重訴字第九八七號判決可稽
，堪認該房屋屬被上訴人所有。上訴人係於八十七年六月十七日
台北地院（八十七年度執字第四三七三號遷讓房屋強制執行事件
）解除原第一審共同被告陳錫祺等人對系爭房屋之占有後，隨即
占有該房屋，並委由第一審共同被告陳錫祺、王德楨，將之交由
陳尚甫、陳錫欽，各自經營「丐幫滷味」、「七夢湖繪畫工作室
」，有執行筆錄、委託書、勘驗筆錄為憑。其辯稱未占有系爭房
屋云云，自無可取。系爭公業雖原欲將系爭房屋分配予其「李媽
福」房之全體派下員，但因「李媽福」房派下員間之派下權糾紛
未定，系爭公業乃暫時將之（信託）登記在李四海名下，而使李
四海成為受託人。嗣李四海死亡後，縱訴外人李世清、李春梅、
李雲騰、李國雄等四人（下稱李世清等四人）與李四海之繼承人
即被上訴人訂定協議書，同意繼續信託被上訴人為管理、行使權
利等行為。然李世清等四人僅係「李媽福」房之部分派下員，實
無權處分該房屋而信託登記予被上訴人，且被上訴人亦係因分割
繼承登記而非經由「李媽福」房全體派下員之信託，始辦理系爭
房屋之所有權登記，殊無可能與李世清等四人再成立信託關係。
是以上訴人固經法院之確定判決，確認其為系爭公業之派下員，
惟於系爭公業對於李四海之繼承人終止原有之信託契約前，上訴
人抗辯其對該房屋有公同共有權，非屬無權占有，即非有據。從
而，被上訴人本於民法第七百五十八條第一項、第七百六十五條
之規定，請求上訴人遷交系爭房屋，及返還其無權占有該房屋所
獲相當於租金之不當得利，均應准許。審酌系爭房屋位處商業區
域、交通便利等一切情狀，被上訴人請求上訴人按該房屋（實際
面積）現值年息百分之十，計付自九十年起五年間之相當於租金
之不當得利，共八十四萬零八百二十五元之本息，並自九十五年
三月三日起至交還系爭房屋之日止，按月給付一萬三千零三十七
元之不當得利，為有理由等詞，為其判斷之基礎。
按八十五年一月二十六日信託法公布施行前之信託關係，倘係以
當事人間之信任關係為其基礎，性質上即與委任關係類似，自可
類推適用民法第五百五十條之規定，認該信託關係因當事人一方
死亡而消滅。本件上訴人對系爭公業有派下權存在，已獲另件勝
訴判決確定。而系爭房屋為系爭公業「原始取得」，（於七十七
年八月間）原欲分配予其「李媽福」房之全體派下員，但因該房
之派下權尚有糾紛，乃暫時信託登記在（斯時祭祀公業管理人）
李四海名下，使李四海成為受託人。被上訴人二人係因分割繼承
而非經由「李媽福」房全體派下員之信託，辦理系爭房屋之所有
權登記等情，為原審所認定之事實。果爾，就系爭公業（委託人
）與李四海（受託人）之內部關係而言，李四海是否不應受系爭
公業所授與權利範圍之拘束？苟其內部有得由派下員占有使用系
爭房屋之約定，而上訴人係因對系爭公業有派下權存在，且為「
李媽福」房之派下員，經公業之其他派下員同意，始占有系爭房
屋。則於被上訴人之被繼承人李四海死亡，李四海與系爭公業間
之上述內部授權關係隨之消滅後，被上訴人本負有返還信託物（
系爭房屋）予系爭公業之義務之情形下，上訴人據以一再抗辯：
系爭房屋為系爭公業（與他人合建）而原始取得之財產，原屬公
業派下員全體公同共有，信託登記於李四海名下。嗣李四海（八
十四年十一月二十六日）死亡後，該信託關係消滅，其繼承人（
被上訴人）即應將系爭房屋返還全體派下員，要無被上訴人反向
上訴人主張無權占有而請求上訴人遷讓房屋之理等語（一審卷第
二宗九頁、一○六頁；原審上字卷第一宗三三頁），即屬重要之
攻擊防禦方法。原判決未於理由項下說明不可採之意見，遽認上
訴人為無權占有，而為其不利之判決，自有判決不備理由之違誤
。又被上訴人似未曾本於民法第七百五十八條第一項、第七百六
十五條之規定，請求上訴人遷交系爭房屋，而係依同法第七百六
十七條、第九百四十條、第九百四十一條等規定為請求（一審卷
第一宗六頁、原審上更(一)字卷八○頁）。原審未推闡明晰，逕認
被上訴人本於民法第七百五十八條第一項、第七百六十五條之規
定，請求上訴人遷交系爭房屋為有理由，亦難謂於法無違。上訴
論旨，指摘原判決對其不利部分為不當，求予廢棄，非無理由。
據上論結，本件上訴為有理由。依民事訴訟法第四百七十七條第
一項、第四百七十八條第二項，判決如主文。
中    華    民    國  九十九  年    六    月    三    日
                      最高法院民事第三庭
                          審判長法官  蘇  茂  秋
                                法官  陳  碧  玉
                                法官  王  仁  貴
                                法官  張  宗  權
                                法官  吳  麗  女
本件正本證明與原本無異
                                      書  記  官
中    華    民    國  九十九  年    六    月   十五   日
                                                      Q

司法院資訊處製作；財團法人民間司法改革基金會備份。
